臺灣高等法院臺中分院民事判決
109年度上易字第650號
上  訴  人  徐志雄  

訴訟代理人  陳尚敏律師
被上訴人    李家翎  
訴訟代理人  鄭家豪律師
上列當事人間請求遷讓房屋等事件，上訴人對於中華民國109年9
月18日臺灣苗栗地方法院109年度訴字第155號第一審判決提起上
訴，本院於110年8月3日言詞辯論終結，判決如下：
    主  文
上訴駁回。
第二審訴訟費用由上訴人負擔。
    事實及理由
一、被上訴人主張：坐落苗栗縣○○鄉○○段0地號土地（權利範圍4
    6/10000）及其上同段000建號建物即門牌號碼苗栗縣○○鄉○○
    村00鄰○○00號0樓房屋（下稱系爭建物，與土地合稱系爭房
    地），為被上訴人母親甲○○於民國101年間購買，贈與予被
    上訴人，而登記在被上訴人名下。詎上訴人於甲○○死亡後將
    門鎖更換，未經其同意占有使用系爭建物，迄今拒不搬出，
    致被上訴人無法入内，即屬無權占有。又上訴人無權占有系
    爭建物，受有相當於租金之不當得利等情，爰依民法第767
    條第1項、第179條之規定，求為命：㈠上訴人應自系爭建物
    遷出，並騰空返還被上訴人。㈡上訴人給付被上訴人新臺幣(
    下同)3萬9,395元及自起訴狀繕本送達翌日起至清償日止，
    按年息百分之5計算之利息，暨自108年11月1日起至返還系
    爭建物之日止，按月於次月1日給付被上訴人1,989元。㈢願
    供擔保，請准宣告假執行（原審就上開部分為上訴人敗訴之
    判決，上訴人不服，提起上訴；未繫屬本院部分，不予贅述
    ）。對上訴人之反訴則以：被上訴人為系爭房地之所有權人
    ，兩造間就並無成立借名登記關係；縱兩造間有借名登記關
    係，且自兩造之錄音對話譯文可知，在甲○○死亡後，上訴人
    承諾被上訴人得全權處分系爭房地，足認上訴人已為終止借
    名登記，並有將系爭房地讓與被上訴人之意思表示，上訴人
    即非系爭房地所有權人，上訴人請求返還系爭房地所有權並
    無理由等語，資為抗辯（原審就反訴部分為上訴人敗訴判決
    ，上訴人提起上訴）。並答辯聲明：上訴駁回。
二、上訴人則以：上訴人原向訴外人乙○○承租系爭建物，嗣於10
    1年4月18日向其買受系爭房地並簽訂不動產買賣契約書（下
    稱系爭買賣契約），價金為128萬元，除其中25萬元由甲○○
    以臺灣銀行支票（下稱系爭支票）先行墊付外，其餘買賣價
    金及相關稅賦均係由上訴人直接支付，上訴人全數出資並單
    獨買受系爭房地，為系爭房地之實質所有權人。因上訴人斯
    時職業為計程車司機，思及將來行車糾葛難免，與甲○○商議
    後，而借名登記於被上訴人名下。被上訴人從未居住於系爭
    房地，系爭房地自上訴人買受以來均由上訴人管理使用，並
    繳納歷年管理費及相關稅費，上訴人本於實質所有權人地位
    而占有系爭房地，自有合法權源等語，資為抗辯。並於原審
    提起反訴主張：系爭房地係借名登記於被上訴人名下，上訴
    人業以書狀之送達終止兩造間借名登記關係，請求被上訴人
    返還系爭房地所有權，爰依民法第767條、第113條、第179
    條、類推適用第541條第2項規定，擇一求為命：被上訴人應
    將系爭房地所有權移轉登記予上訴人。並上訴聲明，本訴部
    分：㈠原判決不利於上訴人部分廢棄。㈡被上訴人於第一審之
    訴及假執行之聲請駁回；反訴部分：㈠原判決廢棄。㈡被上訴
    人應將系爭房地所有權移轉登記予上訴人。
三、兩造就本件為爭點整理如下：（見本院卷第98至100頁）
㈠、不爭執事項：
１、上訴人與乙○○於101年4月18日簽訂系爭買賣契約，約定由上
    訴人向乙○○買受系爭房地，總價為128萬元。
２、上訴人於簽約時交付乙○○10萬元支票1紙【票號P0000000、發
    票日101年4月10日、受款人為上訴人、面額10萬元之中華郵
    政股份有限公司（下稱中華郵政）郵政劃撥支票1紙】，另
    交付面額118萬元之本票1紙【票號000000、受款人乙○○】以
    為擔保。乙○○於101年5月21日依上訴人指示將系爭房地所有
    權移轉登記予被上訴人，而後上訴人於101年5月22日匯款70
    萬2,492元予乙○○（匯款單備註欄記載代償人：李○○（為被
    上訴人之原名），並代繳房屋稅3,828元、塗銷費用1,875元
    ；另於101年5月28日交付面額22萬1,805元之中華郵政郵政
    劃撥支票1紙【票號P0000000、受款人徐志雄】及面額25萬
    元之系爭支票【票號0000000、發票日101年5月25日、受款
    人甲○○】予乙○○之委託人丙○○轉交乙○○收受。
３、系爭支票係由被上訴人之臺灣銀行苗栗分行000000000000號
    帳戶（下稱臺銀帳戶） 提領25萬元，另支付30元手續費，
    開立以甲○○為受款人之臺灣銀行本行支票，最後款項由訴外
    人丁○○領取。
４、系爭房地於101年5月21日以買賣為登記原因，由乙○○移轉所
    有權登記予被上訴人。
５、上訴人與被上訴人之母親甲○○共同居住於系爭房地。
６、甲○○於106年9月7日死亡，依國稅局財產所得資料，其於98年
    至107年間名下無所得，亦無財產。甲○○生前在童綜合醫療
    社團法人童綜合醫院之醫療費用7萬1,996元、亡故後之喪葬
    費用中23萬8,660元是由上訴人支付。
７、依財團法人金融聯合徵信中心提供之資料，甲○○於96年至106
    年間並無積欠金融機構款項之紀錄。
８、上訴人於本件訴訟審理中提出系爭建物於104、107至108年房
    屋稅繳款單、104至108年地價稅繳款單；102年1月至104年1
    2月、105年9至12月、106年1月至108年10月向○○○公寓大廈
    管理費收據、台灣自來水股份有限公司（下稱自來水公司）
    104年1月至108年11月（用水期間103年10月9日至108年10月
    14日）水費（含代徵費用）通知及收據、水費通知單（繳費
    憑證）、水費通知單、系爭建物之房屋租賃契約書（租賃期
    間自94年11月1日起至95年10月31日止）。
９、被上訴人於本案審理中提出系爭建物自108年11月至109年4月
    向○○○公寓大廈管理費收據、自來水公司109年1月（用水期
    間108年10月15日至12月11日）、109年3月（用水期間108年
    12月12日至109年2月12日）水費通知單、台灣電力股份有限
    公司108年12月（用電期間108年10月15日至12月11日）、10
    9年2月（用電期間108年12月12日至109年2月13日）繳費通
    知單、台灣中油股份有限公司108年12月（用氣期間108年9
    月28日至11月18日）、109年2月（用氣期間108年11月28日
    至109年1月28日）天然氣費繳費通知單。
、上訴人自96年8月30日起即以承租人身分入住系爭建物，並自
    97年6月11日起即承租向○○○000車位使用迄今。
、被上訴人於108年10月31日寄發臺中英才郵局存證號碼000000
    號存證信函予上訴人，催告上訴人應於文到後5日內，自系
    爭建物遷出並將系爭建物騰空返還被上訴人，經上訴人於10
    8年11月1日收受。
、系爭土地於107年1月之申報地價為每平方公尺2,400元，系爭
    建物之課稅現值為29萬2100元。
㈡、爭點：
１、上訴人主張其為系爭房地之實際所有人，係借用被上訴人名
    義登記，有無理由？
２、被上訴人主張上訴人無權占有系爭建物，依據民法第767條第
    1項，請求上訴人自系爭建物遷出，並騰空返還被上訴人，
    及依民法第179條之規定，請求上訴人返還占有系爭建物之
    不當得利，有無理由？
３、上訴人提起反訴，主張終止兩造借名登記關係，依據民法第7
    67條、第113條、第179條、類推適用民法第541條第2項，擇
    一請求被上訴人應將系爭房地所有權移轉登記予上訴人，有
    無理由？
四、得心證之理由：
㈠、被上訴人主張系爭建物為其所有，而為上訴人無權占有，請
    求上訴人應自系爭建物遷出，並騰空返還被上訴人；上訴人
    則以其為系爭房地之實際所有權人，係借用被上訴人名義登
    記，並非無權占有等語置辯。按所有人對於無權占有或侵奪
    其所有物者，得請求返還之。對於妨害其所有權者，得請求
    除去之，民法第767條第1項定有明文。又以無權占有為原因
    ，請求返還所有物之訴，被告對原告就其物有所有權存在之
    事實無爭執，而僅以非無權占有為抗辯者，原告於被告無權
    占有之事實，無舉證責任。被告應就其取得占有，係有正當
    權源之事實證明之，如不能證明，則應認原告之請求為有理
    由（最高法院72年度台上字第1552號、72年度台上字第2516
    號判決意旨參照）。復按所謂借名登記契約，乃當事人約定
    ，一方(借名者)經他方(出名者)同意，而就屬於一方現在或
    將來之財產，以他方之名義，登記為所有人或其他權利人之
    契約，是出名人與借名者間應有借名登記之意思表示合致，
    始能成立借名登記契約。而不動產登記當事人名義之原因原
    屬多端，主張借名登記者，應就該借名登記之事實負舉證責
    任（最高法院110年度台上字第528號判決意旨參照）。又主
    張有借名委任關係存在事實之原告，於被告未自認下，須就
    此項利己事實證明至使法院就其存在達到確信之程度，始可
    謂已盡其依民事訴訟法第277條前段規定之舉證行為責任（
    最高103年度台上字第1637號判決意旨參照）。是以上訴人
    主張其為系爭房地之實際所有權人，兩造間有借名登記關係
    ，故其非無權占有等節，已為被上訴人所否認，則依前揭說
    明，自應由上訴人對其主張上開之事實，負舉證責任，且應
    舉證至可使法院就其存在達到確信之程度，始足當之。
㈡、上訴人主張系爭房地係伊單獨出資向乙○○購買，交付乙○○之
    面額25萬元之系爭支票，是伊向甲○○商借，並非甲○○之出資
    等語，固據其提出系爭買賣契約書、面額10萬元支票、面額
    22萬1,805元支票、面額118萬元之本票影本各1紙、郵政跨
    行匯款申請書、地政規費徵收聯單、土地增值稅、契稅及稅
    賦款書等為證（見原審卷㈠第79至97頁、第103至107頁）。
    惟查，上訴人並不爭執以面額25萬元之系爭支票做為支付買
    賣價金之一部分；而系爭支票是由被上訴人之臺銀帳戶提領
    25萬元後，開立以甲○○為受款人之臺灣銀行本行支票（見不
    爭執事項３），則此25萬元自形式上觀之，應非上訴人之出
    資。雖然上訴人辯稱：此25萬元是伊向甲○○商借，或稱此係
    甲○○長年受其供養積攢而來，應屬其出資云云，惟未據其提
    出事證證明，已無從採信。且據證人即甲○○女兒戊○○於原審
    證稱：甲○○平時工作是接成衣的單子車縫，平均每個月收入
    大約5 、6 萬元（見原審卷㈠第407至408 頁），核與證人即
    系爭房地所在社區管理委員會會計己○○於原審證稱：甲○○的
    經濟收入來源是在家裡做臺北寄來的成衣縫製等語（見原審
    卷㈡第142頁）相符。且依財團法人金融聯合徵信中心提供之
    資料，甲○○於96年至106年間並無積欠金融機構款項之紀錄
    （見原審卷㈡第189至192頁），則上訴人辯稱甲○○無收入、
    債信不佳，不可能出資支付買賣價金云云，尚難盡信。且上
    訴人一方面謂甲○○無工作收入、資力、債信不良，卻又主張
    25萬元是甲○○借予上訴人，無異自相矛盾。此外，參諸被上
    訴人提出之108年10月21日之兩造對話錄音譯文，其中上訴
    人對被上訴人說：系爭房地是伊與甲○○共同購買，甲○○出部
    分的錢，還有伊出的錢等語（見原審卷㈡第77頁），則上訴
    人主張系爭房地為其單獨出資乙節，應無可採。
㈢、上訴人雖辯稱：因其為計程車司機，恐因發生車禍賠償事件
　　，故將系爭房地形式借用被上訴人名義登記等語，固據證人
    即辦理系爭房地過戶事宜之代書庚○○於原審證稱：上訴人簽
    約之前就說要登記給他女朋友即甲○○的女兒，伊問為何要這
    樣，上訴人說，他在開計程車，怕出事會連累到系爭房地（
    見原審卷㈠第307頁）；及證人己○○證稱：伊是在上訴人與甲
    ○○買受系爭房地後，在跟他們聊天時，他們說房子登記在甲
    ○○女兒名下是因為上訴人開計程車，什麼時候會發生什麼事
    情，他有點逃避資產，甲○○是因為前夫留債給她，也不能登
    記在她名下等語（見原審卷㈡第144頁）。然而，證人庚○○、
    己○○均非上訴人至親之人，上訴人縱曾對渠等陳述因怕開計
    程出事而連累到系爭房地，才過戶給被上訴人之說法，惟兩
    造間是否成立借名登記契約，仍應視兩造間是否確實達成借
    名登記之意思表示合致而定。惟據上訴人於原審陳稱：買賣
    契約成立當時，是透過甲○○向被上訴人表達，經過被上訴人
    首肯後，提供相關資料以便辦理登記，因為甲○○已經死亡，
    無從證明；如果不是被上訴人提供身分證明文件，我們是沒
    有辦法辦理登記等語（見原審卷㈡第148頁），足見上訴人並
    未與被上訴人商談借用被上訴人名義登記之事。再據證人戊
    ○○證稱：系爭房屋是伊母親承租，後來伊聽她說她買下系爭
    房地，登記在被上訴人名下，她沒有說要借用名義，她只說
    要買來給被上訴人；伊母親也沒有提過上訴人就系爭房地有
    權利或曾出資等語（見原審卷㈡第406至409頁）。而上訴人
    既未舉證證明其所主張曾透過甲○○向被上訴人表示要借用名
    義登記，且甲○○亦將借名之意如實傳達予被上訴人，並經被
    上訴人同意之事實為真，即難逕認兩造間曾有借名登記之意
    思表示合致。此外，據證人乙○○於本院證稱：上訴人在購買
    系爭房地之數年前，即已向其承租系爭建物，除上訴人外，
    尚居住一位婦人，他們二人是夫妻關係（見本院卷第95頁）
    ；另據證人庚○○、李○○、戊○○之證述，上訴人與甲○○應為男
    女朋友或同居人之關係（見原審卷㈠第302頁、第307頁、第4
    07頁）；且上訴人在甲○○死後，曾對被上訴人表示：「叔叔
    現在只有一個小小的要求，讓叔叔在這裡還能享有懷念你媽
    媽的一個情境」，有兩造對話錄音譯文可證（見原審卷㈠第3
    85頁），足見上訴人與甲○○之關係匪淺，上訴人於承租系爭
    建物數年後，再與甲○○商議購買系爭房地，而由被上訴人取
    得系爭房地所有權，使甲○○得永久居住於系爭房地，亦有可
    能，尚難僅以上訴人有出資購買系爭房地，即認係借用被上
    訴人名義登記。則上訴人既未能舉證證明兩造間於何時、何
    地，如何達成借名登記之意思表示合致，上訴人主張兩造就
    系爭房地成立借名登記關係云云，即無可採。
㈣、再者，於甲○○死亡後，上訴人固曾向被上訴人表示：系爭房
    地是伊與甲○○的，因伊開車問題，不想登記在伊名下，甲○○
    本身銀行信用問題不能買，所以藉由被上訴人名義登記等語
    （見原審卷㈠第385頁），然此乃上訴人單方之說法。且上訴
    人亦接著對被上訴人表示：「叔叔現在只有一個小小的要求
    ，讓叔叔在這裡還能享有懷念你媽媽的一個情境」、「哪一
    天你想要把這間處理掉，你只要告訴我一聲，我都接受，萬
    一哪一天我怎麼樣了，你們全盤要怎麼處理我們都沒有意見
    ，不要顧慮到我的情緒」等語（見原審卷㈠第385至387頁）
    ，顯然對被上訴人基於所有權人之地位可以任意處分乙節，
    並無異議，尚與上訴人主張其為系爭房地實際所有權人，被
    上訴人僅為出名之人，並無實際之所有權等情不符。則上訴
    人主張兩造間就系爭房地有借名登記關係云云，洵無足採。
㈤、至於上訴人提出系爭房地之水電、瓦斯、管理費、稅費單據
    ，欲證明其為系爭房地之實際所有權人。惟上訴人在甲○○死
    亡前，與甲○○共同居住於系爭房地，上開費用究屬上訴人或
    甲○○繳納，已非無疑。且以上訴人與甲○○之關係而言，縱該
    等費用為上訴人支出，亦屬基於與甲○○同共居住之親密關係
    所為，無從據以推論上訴人即為系爭房地之實際所有權人。
㈥、基上，上訴人未能舉證證明兩造間就系爭房地有借名登記之
    法律關係存在，復未主張或舉證其有何其他占有系爭建物之
    合法權源，則上訴人占用系爭建物即屬無權占有，被上訴人
    自得依民法第767條第1項規定請求上訴人自系爭建物遷出，
    並騰空返還被上訴人。
㈦、按無法律上原因而受利益，致他人受損害者，應返還其利益
    。雖有法律上原因，而其後已不存在者，亦同，民法第179
    條定有明文。而依不當得利之法則請求返還不當得利，以無
    法律上之原因而受利益，致他人受有損害為其要件，故其得
    請求之範圍，應以對方所受之利益為度（最高法院61年台上
    字第1695號裁判先例意旨參照）。又土地及建物為價值不斐
    之不動產，無權占有他人建物，可能獲得相當於租金之利益
    為社會通常之觀念。因此，被上訴人依不當得利之規定，請
    求上訴人返還相當於租金之不當得利，自屬有據。又於城市
    地方租用房屋之租金，以不超過土地及建築物申報總價額年
    息百分之十為限，土地法第97條定有明文。而所謂土地價額
    係指法定地價而言；土地所有人依土地法所申報之地價為法
    定地價，土地所有權人未於公告期間申報地價者，以公告地
    價百分之八十為其申報地價，土地法第148條、土地法施行
    法第25條、平均地權條例第16條前段亦定有明文，故土地法
    第97條第1項所謂之申報價額，即指該土地之申報地價而言
    。因房屋性質不能脫離土地之占有而存在，故房屋租金，自
    當包括建築物及其基地之總價額為其基準（土地法第97條參
    照），故無權占用他人房屋所受之不當得利，自當以建築物
    及其基地之總價額為其基準（最高法院97年度台上字第323
    號判決意旨參照）。復按基地租金之數額，除以基地申報地
    價為基礎外，尚須斟酌基地之位置，工商業繁榮之程度，承
    租人利用基地之經濟價值及所受利益等項以為決定，並非必
    達申報總地價年息百分之十最高額。（最高法院68年台上字
    第3071號裁判先例要旨參照）。而房屋與土地相同，均得出
    租收益，則無權占有他人房屋，基於同一法律理由，應同有
    上開裁判先例之適用。查，系爭建物位於苗栗縣○○鄉○○村，
    附近有東元電機股份有限公司、7-11超商、全家便利商店、
    向陽客家菜、漢江樓宴會館等餐廳、五穀國小等，距離後汶
    公路、國道一號中山高速公路不遠，有GOOGLE地圖在卷可稽
    （見原審卷㈠第435至439頁），可見其生活機能尚可，交通
    亦尚稱便利。而○○鄉○○村之租金行情每坪約為364元，亦有
    苗栗縣○○鄉周遭租金行情表在卷可按（見原審卷㈠第441頁）
    ，及上訴人占有系爭建物係供居住使用，被上訴人主張按土
    地申報地價及建物課稅現值10%計算，尚屬過高，應以7%計
    算為適當。又兩造表示若需計算相當租金之不當得利，同意
    就系爭建物之價值以房屋課稅現值計算（見原審卷㈡第147頁
    ）。而系爭土地於107年1月之申報地價為每平方公尺2,400
    元，系爭建物課稅現值為29萬2100元，為兩造所不爭執（見
    不爭執事項），依此計算被上訴人每月得請求相當租金之
    不當得利數額應為1,989元【計算式：（系爭土地申報地價
    為每平方公尺2,400元X系爭土地面積4,419.34平方公尺X應
    有部分比例46/10000＋系爭建物課稅現值29萬2100元）×7%÷1
    2＝1,988.5元，元以下四捨五入】。因此被上訴人請求自107
    年3月7日至108年10月31日相當於租金之不當得利3萬9395元
    【計算式：1,989元/月X（25/31＋19）個月＝3萬9395元】，
    及自108年11月1日起至返還系爭建物之日止，按月給付被上
    訴人1,989元，應屬有據。
五、又兩造間既無借名登記關係，上訴人並非系爭房地之實際所
    有權人，其於反訴主張依據民法第767條、第113條及類推適
    用第541條第2項及第179條之規定，請求被上訴人應將系爭
    房地所有權移轉登記予上訴人，洵屬無據。
六、綜上所述，被上訴人於本訴，依據民法第767條第1項、第17
    9條之規定，請求上訴人應自系爭建物遷出，並騰空返還被
    上訴人，及給付3萬9,395元及自起訴狀繕本送達翌日即108
    年12月5日（見原審卷㈠第45頁）起至清償日止，按年息百分
    之5計算之利息，暨自108年11月1日起至返還系爭建物之日
    止，按月於次月1日給付被上訴人1,989元，為有理由，應予
    准許。另反訴部分，上訴人依據民法第767條、第113條及類
    推適用第541條第2項及第179條之規定，請求被上訴人應將
    系爭房地所有權移轉登記予上訴人，為無理由，應予駁回。
    原審就本訴此部分為被上訴人勝訴之判決，並為准免假執行
    之宣告，核無違誤；並駁回上訴人之反訴，亦無不合。上訴
    意旨指摘原判決本訴此部分及反訴部分為不當，求予廢棄改
    判，均為無理由，應駁回其上訴。
七、本件事證已臻明確，兩造其餘攻擊、防禦方法及所提出之各
    項證據資料，核與判決結果不生影響，爰不逐一論述，附此
    敘明。
八、據上論結，本件上訴為無理由，爰判決如主文。
中　　華　　民　　國　　110 　年　　8 　　月　　24　　日
              民事第五庭    審判長法　官  許秀芬
                                  法　官  游文科
                                  法　官  李慧瑜
正本係照原本作成。
兩造均不得上訴。
                                  書記官  陳秀鳳

中　　華　　民　　國　　110 　年　　8 　　月　　24　　日